臺灣臺中地方法院刑事判決　　　　　　　 99年度易字第274號
公　訴　人　臺灣臺中地方法院檢察署檢察官
被　　　告　黃韋程
選任辯護人　蔡坤旺律師
上列被告因違反著作權法等案件，經檢察官提起公訴（98年度偵
字第26479 號），本院判決如下：
    主    文
黃韋程無罪。
    理    由
一、公訴意旨略以：被告黃韋程係址設臺中市○區○○路89號1
    樓惠譜實業有限公司（下稱惠譜公司）之負責人，以鐘錶買
    賣為業，其明知附表所示商標，係邱孟儀向經濟部智慧財產
    局申請商標註冊登記，取得商標權，指定使用於鐘錶、手錶
    等商品，現仍於商標專用期限內，非經邱孟儀之同意或授權
    ，不得於同一或類似商品使用相同或近似之商標圖樣，亦不
    得明知係上開商品而販賣，並明知附表編號1 至10所示錶面
    圖樣係百柏鐘錶有限公司（下稱百柏公司）享有著作財產權
    之美術著作，非經該公司之同意或授權，不得於同一或類似
    商品使用相同或近似之商標圖樣，亦不得明知係上開商品而
    販賣。詎竟基於販賣仿冒商標商品及散佈侵害著作財產權重
    製物之犯意，自民國98年7 月17日起，在上址公司內公開陳
    列，並販賣予不特定顧客。嗣於98年9 月14日16時50分許，
    為警在上址搜索查獲，並扣得附表所示仿冒商標及侵害著作
    權之手錶共69只（含百柏公司自行向惠譜公司購得5 只）等
    物品。因認被告涉犯商標法第82條之販賣仿冒商標商品罪及
    著作權法第91條之1 第2 項之明知侵害著作財產權之重製物
    而散佈罪嫌等語。
二、證據能力方面：
  (一)按證人、鑑定人依法應具結而未具結者，其證言或鑑定意見
    ，不得作為證據，刑事訴訟法第158 條之3 定有明文。查公
    訴人認被告所販賣之如附表所示商標及著作圖案之手錶，係
    仿冒且未經著作權人授權著作之商品乙節，係以商標權人即
    著作權人百柏公司總經理邱孟儀及著作人屈誠智出具之鑑定
    證明書各1 份為據（見警卷第10、11頁、偵查卷第4 頁）。
    然邱孟儀、區誠智為前揭鑑定時，並未具結，依前揭條文規
    定，即不得作為證據。
  (二)次按，從事業務之人於業務上或通常業務過程所須製作之紀
    錄文書、證明文書，除顯有不可信之情況外，得為證據，刑
    事訴訟法第159 條之4 第2 款已定有明文。其立法理由為「
    三、從事業務之人在業務上或通常業務過程所製作之紀錄文
    書、證明文書，因係於通常業務過程不間斷、有規律而準確
    之記載，通常有會計人員或記帳人員等校對其正確性，大部
    分紀錄係完成於業務終了前後，無預見日後可能會被提供作
    為證據之偽造動機，其虛偽之可能性小，何況如讓製作者以
    口頭方式於法庭上再重現過去之事實或數據亦有困難，因此
    其亦具有一定程度之不可代替性，除非該等紀錄文書或證明
    文書有顯然不可信之情況，否則有承認其為證據之必要。爰
    參考日本刑事訴訟法第三百二十三條第二款、美國聯邦證據
    規則第八百零三條第六款，增訂本條第二款。四、另除前二
    款之情形外，與公務員職務上製作之文書及業務文件具有同
    等程度可信性之文書，例如官方公報、統計表、體育紀錄、
    學術論文、家譜等，基於前開相同之理由，亦應准其有證據
    能力，爰參考日本刑事訴訟法第三百二十三條第三款之規定
    ，增訂本條第三款」。查告訴人提供之榮輝達錶業出具之98
    年5 月13日、5 月23日、5 月25日、6 月9 日及8 月29日之
    送貨單共5 紙，係榮輝達錶業於通常業務過程不間斷、有規
    律而準確之記載，符合刑事訴訟法第159 條之1 至之5 所規
    定得為證據之情形，是依刑事訴訟法第159 條第1 項規定，
    該送貨單均具有證據能力。
  (三)又按「除前三條之情形外，下列文書亦得為證據：一、除顯
    有不可信之情況外，公務員職務上製作之紀錄文書、證明文
    書。二、除顯有不可信之情況外，從事業務之人於業務上或
    通常業務過程所須製作之紀錄文書、證明文書。三、除前二
    款之情形外，其他於可信之特別情況下所製作之文書。」為
    刑事訴訟法第159 條之4 所規定。告訴人提出之何英陽出具
    之情況說明書，係何英陽親筆就就其委託榮輝達錶業負責人
    張蓮輝製作如附表所示商標及著作圖案手錶面之經過所為之
    書面陳述，業經何英陽本人於本院審理中結證明確（見本院
    卷第18 8頁），是何英陽於本院審理中既已證述該情況說明
    書係其親筆出具及出具該說明書之經過，則該情況說明書自
    有證據能力，選任辯護人認無證據能力，尚有誤會。
  (四)復按，被告以外之人於審判外之陳述，雖不符刑事訴訟法第
    159 條之1 至第159 條之4 之規定，而經當事人於審判程序
    同意作為證據，法院審酌該言詞陳述或書面陳述作成時之情
    況，認為適當者，亦得為證據。當事人、代理人或辯護人於
    法院調查證據時，知有第159 條第1 項不得為證據之情形，
    而未於言詞辯論終結前聲明異議者，視為有前項之同意，刑
    事訴訟法第159 條之5 定有明文。核其立法意旨在於傳聞證
    據未經當事人之反對詰問予以核實，原則上先予排除。惟若
    當事人已放棄反對詰問權，於審判程序中表明同意該等傳聞
    證據可作為證據；或於言詞辯論終結前未聲明異議，基於尊
    重當事人對傳聞證據之處分權，及證據資料愈豐富，愈有助
    於真實發見之理念，且強化言詞辯論主義，使訴訟程式得以
    順暢進行，上開傳聞證據亦均具有證據能力。查：本判決所
    引之被告以外之人於審判外所為之陳述即何英陽因委託張蓮
    輝製造附表所示商標及著作圖案之手錶所寄送予張蓮輝之電
    子郵件（即訂貨單）及張蓮輝出具之證明書及聲明書，查無
    符合同法第159 條之1 至之4 等前4 條之情形，檢察官、被
    告及其辯護人於本院準備程序中均表示對該等傳聞證據之證
    據能力未爭執（見本院卷第53至60頁、86頁反面），並於本
    院審理時並未就卷內上開證據資料之證據能力有所爭執，且
    迄本院言詞辯論終結前，均未主張有刑事訴訟法第159 條第
    1 項不得為證據之情形（見本院卷第206 、207 頁），是應
    認已同意卷內證據均得作為證據，且經本院審酌上開傳聞證
    據作成時，較無人情施壓或干擾，亦無不當取證之情形，認
    為以之作為本案之證據亦屬適當，是上揭傳聞證據自具有證
    據能力。
  (五)再我刑事訴訟法基於證據裁判主義及嚴格證明法則，明定得
    以作為認定犯罪事實存否之依據者，以有證據能力並經合法
    調查之證據為限，否則即應予以排除，不得作為判斷犯罪成
    立與否之實體證據，惟該等無證據能力之證據，雖不得以之
    直接作為認定犯罪事實存否之證據，但仍非不得作為彈劾證
    據，用來爭執或印證被告、證人或鑑定人陳述之證明力( 最
    高法院99年度臺上字第4383號、98年度臺上字第6467號、第
    4029號、第2896號、第2339號判決意旨參照) 。是本案判決
    所引其他書面證據雖無證據能力，惟依上開說明，仍得做為
    其於審理中結證情節之彈劾證據。
三、按犯罪事實應依證據認定之，無證據不得認定犯罪事實；又
    不能證明被告犯罪者，應諭知無罪之判決，刑事訴訟法第15
    4 條第2 項、第301 條第1 項分別定有明文。又犯罪事實之
    認定，應憑真實之證據，倘證據是否真實尚欠明確，自難以
    擬制推測之方法，為其判斷之基礎；而認定犯罪事實之證據
    係指足以認定被告確有犯罪行為之積極證據而言，該項證據
    自須適合於被告犯罪事實之認定，始得採為斷罪資料（最高
    法院53年臺上字第656 號、29年上字第3105號判例參照）。
    且刑事訴訟上證明之資料，無論其為直接或間接證據，均須
    達於通常一般之人均不致有所懷疑，而得確信其為真實之程
    度，始得據為有罪之認定，若其關於被告是否犯罪之證明未
    能達此程度，而有合理懷疑之存在，致使無從形成有罪之確
    信，根據「罪證有疑，利於被告」之證據法則，即不得遽為
    不利被告之認定，亦有最高法院76年度臺上字第4986號判例
    可稽。其以情況證據（即間接證據）斷罪時，尤須基於該證
    據在直接關係上所可證明之他項情況事實，本乎推理作用足
    以確證被告有罪，方為合法，不得徒憑主觀上之推想，將一
    般經驗上有利被告之其他合理情況逕予排除，此觀諸最高法
    院32年上字第67號判例意旨亦甚彰明。
四、本件公訴人認被告涉嫌違反上開商標法及著作權法罪嫌，係
    以卷附何英陽郵寄予張蓮輝之電子郵件（即訂貨單）、何英
    陽出具之情況說明書、張蓮輝出具之聲明書及證明書等，為
    其主要論據。訊據被告黃韋程固坦承扣案如附表所示手錶確
    係伊經營之惠譜公司自大陸地區採購來臺販售之商品，惟堅
    詞否認有何違反商標法及著作權法犯行，辯稱：如附表所示
    錶面圖案，係抄襲韓國花紋圖庫書籍之作品，無原創性，不
    得享有著作權。而扣案手錶係惠譜公司之大陸地區採購員李
    小霞向大陸地區之榮輝達錶業所購買，該手錶係百柏公司之
    大陸地區採購員何英陽委託榮輝達錶業所製造，因何英陽未
    全數取貨，也未就剩餘錶面付款，與有榮輝達錶業有貨款糾
    紛，何英陽遂同意張蓮輝自行處理，張蓮輝才將扣案手錶販
    賣予李小霞，並告知李小霞係榮輝達錶業自行設計的新產品
    ，李小霞信以為真，方採購寄予惠譜公司販售，扣案手錶並
    非仿冒商標或未經授權製造之商品等語。選任辯護人則為被
    告辯稱：附表所示著作圖案係屈誠智之著作，百柏公司於96
    年委託製造時並未取得著作權，且百柏公司係將商標參混在
    錶面圖案內，不容易辨識，非可歸責被告等語。
五、經查：
  (一)按著作權法所稱之著作，係指屬於文學、科學、藝術或其他
    學術範圍之創作，著作權法第3 條第1 項第1 款定有明文，
    是凡具有原創性之人類精神上創作，且達足以表現作者之個
    性或獨特性之程度者，即享有著作權。本件如附表所示著作
    圖案，係百柏公司之設計師屈誠智所創作，業據證人屈誠智
    於本院審理中具結證稱：偵查卷第55至58頁的花紋圖案（含
    本案附表所示著作圖案）是伊蒐集書籍、網路等素材後，再
    以電腦創作，伊創作之圖形是自己編排構圖，伊並未參考被
    告提出之韓國花紋圖庫書籍，伊受雇於百柏公司時，有約定
    伊創作之著作權歸百柏公司所有等語甚詳（見本院卷第112
    頁反面至115 頁），參以屈誠智所創作如附表所示之著作圖
    案與被告所指之如附件韓國花紋圖庫第65頁編號S10041A 所
    示之玫瑰花圖案背景、版面、構圖及用色均不相同，並非無
    原創性。再者，如附表所示之商標記號，係告訴人百柏公司
    之總經理邱孟儀於90年1 月16日註冊公告，限定用於鐘錶、
    手錶、時鐘、鬧鐘、懷錶等商品，專用期限至99年12月15日
    之事實，有智財局商標資料檢索服務在卷可按（見警卷第15
    頁）；是上開商標係經告訴人百柏公司之總經理邱孟儀申請
    取得商標權之註冊公告在案，並限定於上開商品使用自明。
    而百柏公司之設計師屈誠智以該商標做為構圖之元素，創作
    成與如附件編號1 至8 所示之著作圖案，非單純花紋圖案，
    益徵附表所示著作圖案具有原創性，且係告訴人百柏公司享
    有著作權之美術著作。又如附表所示著作圖案係以附表所示
    商標及花紋構成，且該商標並非不能辨識，此觀附表所示著
    作圖案自明。是辯護人辯稱此著作圖案之著作權非告訴人百
    柏公司所有，不能辨識其內之商標云云，要無足取。
  (二)扣案如附表所示商標及著作圖案之手錶，均係大陸地區榮輝
    達錶業負責人即證人張蓮輝出售予惠譜公司之大陸地區採購
    員李小霞乙節，業據證人李小霞於本院審理中具結證述明確
    （見本院卷第161 頁反面、163 頁反面），與證人張蓮輝於
    本院審理中之證詞（見本院卷第166 頁）互核相符，並有張
    蓮輝出具之證明書可憑（見偵查卷第37頁），是扣案如附表
    所示商標及著作圖案之手錶之來源均為證人張蓮輝之事實，
    洵堪認定。
  (四)又百柏公司之大陸地區採購員何英陽曾委託張蓮輝製作如附
    表所示商標及著作圖案之手錶乙節，業據證人張蓮輝於本院
    中具結證稱：「（百柏公司有無向你公司訂製錶面和手錶？
    有。2009年上半年，何英陽在我公司當口下了批RD808 ，有
    17款錶面（大陸地區稱錶面為字面），每款最低的基本數量
    是100 個（即共1,700 個），何英陽出了一份協議給我，要
    求先裝成錶各5 支，其他剩餘的由我暫時保管，何英陽可以
    先付款，組裝後再扣回，面版不可外流。先付款，組裝後再
    扣回的意思是指，譬如何英陽定100 個錶面，先給我100 元
    ，錶面就是屬於何英陽的，我可以組裝成100 個手錶，每個
    手錶是10元，100 個手錶就是1000元，我先組裝成5 個成錶
    給何英陽，何英陽全部取貨完畢後，只要再給我900 元。（
    何英陽定的100 個字面的錢，是否都有給付？）沒有。面版
    費一分都沒給我。... （你交給何英陽多少字面？）沒給錢
    ，我沒給何英陽字面。但之前裝好的成錶已經交給他，16款
    ，每款各5 個。（成錶是字面含錶帶？）對，就是手錶成品
    。（你有無向何英陽要錢？）我有正式很強烈跟何英陽要錢
    ，何英陽說要請示公司，數日後，跑到我面前，明確答覆我
    ：『剩下的，我不要了，你擺出來，自己處理掉』。（你有
    無向李小霞說你和百柏的糾紛？）我沒有。因百柏公司不肯
    收這些字面，我已經無能力處理，我怎麼還能說是別人不要
    的，那我這東西永遠都賣不出去了。」等語（見本院卷第
    164頁反面至165頁），核與證人何英陽於本院中具結證稱：
    其係百柏公司大陸地區之採購人員，其有委託榮輝達錶業之
    張蓮輝製作如附表所示商標及著作圖案之手錶等情（見本院
    卷第188至189頁），大致相符，顯見證人張蓮輝證稱附表所
    示商標及著作圖案之手錶係何英陽委託製作等情，應非虛妄
    。是扣案手錶是否係屬未經商標權人及著作權人授權製作之
    商品，即非無疑。
  (五)又證人何英陽雖於本院審理中稱：其僅委託張蓮輝製作17種
    錶面，每種錶面約20至30只，並非委託張蓮輝每種錶面製作
    100 只，且於委託製作時，要求張蓮輝面版不可外流，其委
    託製作部分，均已支付張蓮輝貨款，未積欠張蓮輝任何金錢
    ，是張蓮輝自己做很多數量云云。然訂購商品鮮有約定概略
    數量之情形，蓋此於商品種類繁多之情形下，即會有大數目
    之量差，對於生產者之成品控管顯為不利，此為一般商業交
    易常情，是何英陽前開證稱每種錶面各向張蓮輝訂購約20至
    30只，而非固定數量如20只或30只或50只，顯有悖常情，已
    難採信。再依鐘錶製造業之商業習慣，客戶委託製造其自行
    設計錶面或工廠提供設計之手錶時，均有最低訂購數量，通
    常約為100 只至300 只，但如有特殊之情形，雙方依據商業
    合約之約定，亦有不一樣的情形發生等情，業經本院向臺灣
    區鐘錶工業同業公會函查無訛，有該公會100 年1 月18日（
    100 ）鐘會茂總字第004 號函在卷可憑（見本院卷第177 頁
    ），縱依何英陽所述大陸地區最低訂購量約50只至100 只，
    則其向張蓮輝訂購20至30只之量既非常態，何以未在訂購單
    上載明，可見何英陽委託張蓮輝每種錶面製作20至30只云云
    ，並非實在，不足採信。應以證人張蓮輝證扣案手每種錶面
    委託製作100 只，較為可採。至何英陽於98年5 月23日寄送
    予張蓮輝之電子訂購單上雖記載「面版不可以外流」（見偵
    查卷第32頁），此為張蓮輝所不爭執（見本院卷第168 頁）
    ，惟依何英陽在該郵件訂購單上亦記載「如果你不方便，面
    版可以先付款，組裝再回扣」等語，佐以證人張蓮輝前開證
    稱何英陽就錶面部分並未付款，及何英陽於本院中證稱：「
    （本案你要向榮輝達下訂前，有無事先通知百柏公司你要下
    訂的數量及金額？）沒有。（是否百柏公司對被告提出告訴
    後，百柏公司才回頭問你到底有無向榮輝達下訂？）是的。
    （依一般作業流程，你受僱於百柏公司期間，你要下訂的數
    量是否要經過百柏公司同意？）是。... （依你郵件來看，
    你至少請榮輝達作17種面板，你稱每種面板要做2 、30個，
    以20個來算，也要340 支，你只拿200 多支，其餘的你如何
    處理？）就沒有再動作。（沒有再動作部分，有無向榮輝達
    把面板買回，或把這部分的面板錢付清？）後來榮輝達找我
    算多做的部分，有幾千個。（你有無向榮輝達說如何處理？
    ）我說約定的，跟榮輝達裝回來。（你有無找榮輝達裝回來
    ？）我要找榮輝達裝，榮輝達要我付那些錢。」（見本院卷
    第192 頁反面、193 頁），益徵何英陽就所訂購之數量、有
    無悉數付款等情，均不實在，委無足取。
  (六)再者，扣案如附表所示商標及著作圖案之錶面，其上之時間
    刻度，有些係標示數字13、7 、8 、9 及短粗線之刻度，有
    些係標示數字12、7 、8 、9 及短粗線之刻度，有些是標示
    數字7、8、9及短粗線之刻度，且上述數字、短粗線刻度均
    係立體，非平面相片紙等情，業經本院當庭勘驗扣案手錶無
    訛，有本院勘驗筆錄及手錶照片在卷可稽（見本院卷第208
    頁反面、212 至215 頁），足見此錶面非屬告訴人提出之10
    0 年3 月28日刑事陳報狀附件二編號至所示不需開模之
    相片紙式之錶面，而係類似該陳報狀所指工法不同之一般以
    陶瓷材料或其他塗料直接烤漆燒製餘鋼鐵錶面材料上之附件
    二編號之錶面相似。是告訴人指稱扣案手錶錶面係單純相
    片紙，無需開模及相當數量即可製造云云，亦有可疑，要難
    採信。
  (七)告訴代理人固又指稱：98年5 月13日之送貨單係何英陽於同
    年月8 日向張蓮輝所訂購之非屬本案著作圖案之手錶（見偵
    查卷第83頁），何英陽於同年5 月22日委託製作之手錶已於
    98年5 月23日、25日及同年6 月9 日共拿取430 只，並已支
    付貨款完畢，20只之誤差是瑕疵品，可見張蓮輝證稱每種10
    0 只係不實在云云（見本院卷第20 5頁反面），並提出榮輝
    達錶業於98年5 月13日、23日、25日及同年月9 日出具之送
    貨單4 紙為證（見本院卷第226 至229 頁）。然依告訴人提
    出之98年5 月13日送貨單上名稱規格及數量欄上分別記載「
    RD808 」及「34」、「50＋1 」，可知98年5 月13日送貨數
    量85只之手錶，係與同年月23日、25日及6 月9 日相同規格
    即「RD808 」之本案錶面之手錶，告訴代理人指稱此85只非
    本案著作圖案之手錶，並無足取，則此85只加上告訴代理人
    所稱98年5 月23日至6 月9 日拿取「RD808 」規格手錶430
    只，合計515 只，已超逾何英陽所證至多每種30只之數量（
    17×30＝510 ），益徵證人何英陽前開所證每種錶面僅訂購
    約20至30只云云，應係事後卸責之詞，不足採信。顯見證人
    張蓮輝證稱每種錶面訂購100 只，何英陽說剩下的面版不要
    了，要伊自行組裝處理，應屬真實。
  (八)另所謂真品與否，應以該商品或重製物是否為商標權人、著
    作權人或其代工廠或經其授權之工廠生產線製造、生產、製
    作之商品為考量，至於該商品是否已經通過商標權人、著作
    權人或工廠之內部控管，既非外界自商品外觀所能察覺，應
    非所問。因此種商品外流所造成對商標專用權人、著作權人
    之侵害，應視其外流之原因如盜賣、疏忽等分別處理，或為
    不罰，或為不罰之後行為，並無單獨再成立違反商標法、著
    作權法之餘地。查上開扣案如附表所示之商標及著作圖案之
    手錶，既係經商標專用權人、著作權人百柏公司之採購人員
    亦即該公司代理人何英陽委託張蓮輝將如該商標及著作圖案
    使用於錶面上而製作手錶，且百柏公司代理人何英陽既已同
    意張蓮輝自行處理，則不論百柏公司事後有無同意張蓮輝販
    賣，均與商標法或著作權法所定未得商標權人同意，於同一
    商品，使用相同之註冊商標或未經著作權人同意而重製之要
    件不符。是被告所販賣之商品，既非仿冒商品，亦非侵害著
    作權之重製物，自不成立商標法第82條及著作權法第91條之
    1第2項之罪，自應為被告無罪之諭知。
據上論斷，爰依刑事訴訟法第284 條之1 、第301 條第1 項前段
，判決如主文。
中    華    民    國   100    年    4     月    18    日
                刑事第十一法庭  法  官  廖純卿
以上正本證明與原本無異。
如不服本判決應於收受送達後10日內向本院提出上訴書狀，並應
敘述具體理由；其未敘述上訴理由者，應於上訴期間屆滿後20日
內向本院補提理由書（均須按他造當事人之人數附繕本）「切勿
逕送上級法院」。
                                書記官  柳寶倫
中    華    民    國   100    年    4     月    18    日